臺灣高雄地方法院刑事判決　　　　　　 93年度訴緝字第164號
公　訴　人　臺灣高雄地方法院檢察署檢察官
被　　　告　己○○
輔　佐　人　戊○○
指定辯護人　葉天來律師
上列被告因違反政府採購法等案件，經檢察官提起公訴（90年度
偵字第6386、7694、11577 號），本院判決如下：
    主  文
己○○共同意圖使廠商不為投標及違反其本意投標，而施脅迫，
處有期徒刑貳年。
    事  實
一、己○○於民國88年6 月間，因得知高雄市政府工務局新建工
    程處辦理「小港鳳鼻頭漁港碼頭聯外道路開闢工程」招標作
    業（下稱鳳鼻頭標案），竟與真實姓名年籍均不詳、綽號「
    阿發」、「阿旺」及其他2 名綽號不詳等成年男子計5 人，
    共同基於意圖使廠商不為投標及違反其本意投標之犯意聯絡
    ，利用區域內同類營造廠商前往領取投標資料之機會，取得
    有意參與投標廠商之資料後，即推由己○○、「阿旺」或「
    阿發」等人，於88年6 月28日前某日，分別以電話輾轉通知
    泰源營造有限公司（址設高雄市○○路155 巷5 號，下稱泰
    源公司）實際負責人丙○○、聯興營造有限公司（址設高雄
    市○○區○○街15號7 樓，下稱聯興公司）負責人乙○○、
    順固營造有限公司負責人丁○○及其他可能參與投標之廠商
    ，要求該廠商暫勿寄發工程標單，並以：如不參加，工地如
    發生事情，不要找其幫忙等語，或以：會去工地關心等語，
    恫嚇領標廠商必須於88年6 月28日下午7 時許，前往高雄市
    小港區○○路136 號「春春RTV 」餐廳聚會，欲進行圍標。
    嗣己○○依約於88年6 月28日下午7 時許，會同「阿發」、
    「阿旺」及其他2 名不詳姓名之人抵達「春春RTV 」餐廳後
    ，即推由己○○、「阿發」、「阿旺」在包廂內主持聚會，
    另2 名不詳姓名之人則在樓下看顧，席間己○○、「阿發」
    、「阿旺」等人，即對在場廠商表示：已照顧該工程很久，
    希望大家配合等語，並要求以事先開小標方式，由各廠商將
    願意給付其他廠商及己○○等人之金額填寫在標單上，再由
    出價最高者獲得實質上單獨投標之權利，其餘有意投標廠商
    則必須同意不為投標及放棄價格之競爭，待得小標者將來標
    中工程後，該小標金額半數歸己○○、「阿發」等人取得，
    餘半數則由在場未得小標之其餘廠商自行分配之。丙○○、
    乙○○及其他4 至5 位廠商，因畏懼如拒絕己○○等人圍標
    要求，恐遭不測，故在己○○等人以上開方式施脅迫下，共
    同基於意圖影響決標價格，而以契約使廠商不為投標及不為
    價格之競爭之犯意聯絡，依照己○○等人之指示，各自出價
    填寫標單開小標（丙○○、乙○○、泰源公司、聯興公司所
    涉違反政府採購法部分，前經本院以90年度訴字第1485號判
    決判處罪刑，嗣經撤回上訴而確定），嗣由丙○○以新台幣
    （下同）112 萬元之價格得標，己○○當場宣布由丙○○取
    得實質上單獨投標鳳鼻頭標案之權利，其他廠商不得與之競
    標。且為符合最低投標廠商家數，復向乙○○恫稱：知不知
    道工地怪手為何被燒毀等語，脅迫乙○○出借聯興公司證件
    、印章，作陪標之用，使乙○○違反其本意，同意以陪標方
    式參與投標。之後，丙○○向聯興公司負責人乙○○取得營
    造廠牌照，且向戴東興（未經檢察官起訴）借用高第營造有
    限公司（以下簡稱高第公司）牌照後，即併同泰源公司參與
    鳳鼻頭標案之投標，並由丙○○及妻甲○○與一不詳姓名之
    公司員工，分別填寫泰源、聯興及高第等公司之投標資料，
    以各該公司名義繳交工程押標金，約定該2 公司雖形式上參
    與投標，但實質上不得為價格之競爭。嗣雖有不知情之通展
    營造有限公司、和瀧營造有限公司亦參與鳳鼻頭標案投標，
    泰源公司仍於88年6 月30日，以1790萬元得標。
二、己○○、「阿發」、「阿旺」及該2 名男子復共同基於意圖
    為自己不法之所有之概括犯意聯絡，先於泰源公司標得鳳鼻
    頭標案當日即88年6 月30日，推由己○○撥打電話向丙○○
    索取前經開小標之得標金額112 萬元（即俗稱圓仔湯錢），
    因丙○○表示另有廠商參與投標，己○○等人並未依約擋標
    ，己○○遂先主動減價至110 萬元，威脅丙○○如不支付
    110 萬元，則要阻撓工程進行，致丙○○心生畏懼，因而囑
    由其妻甲○○自泰源公司設於高雄銀行新庄分行帳戶內提領
    110 萬元後，再由丙○○攜至高雄市○○路與大順路交岔路
    口附近之耕讀園茶藝館，當面交付己○○、「阿發」，己○○及「阿發」則表示：工程可安心做，若有遇到麻煩之事，
    可以找其出面處理等語。又自丙○○交付上開110 萬元時起
    至88年7 月1 日晚上之某時，己○○與「阿發」承前意圖為
    自己不法之所有之概括犯意，並與另名真實姓名年籍不詳之
    成年男子間共同基於犯意聯絡，推由該名不詳姓名之成年男
    子於88年7 月1 日晚間，撥打電話予丙○○，恫嚇丙○○交
    付100 萬元，否則將差遣兄弟至工地破壞，阻撓工程進行，
    致丙○○心生畏懼，以電話告知己○○上情，之後己○○隨
    即聯絡丙○○，佯稱已代為議價為40萬元，丙○○因畏懼己○○、「阿發」等人黑道背景及工程無法順利施工，遂於88
    年7 月2 日，再交代甲○○自前開泰源公司帳戶內提領40萬
    元，由丙○○依指示攜往高雄市○○路、中華路交岔路口處
    ，交予「阿發」。嗣因法務部調查局人員接獲化名「正義」
    之人檢舉，循線查獲上情。
二、案經法務部調查局南部地區機動工作組報告台灣高雄地方法
    院檢察署檢察官偵查起訴。
    理  由
一、本判決所引用之證據資料（詳後引證據），其中傳聞證據部
    分，縱無刑事訴訟法第159 條之1 至第159 條之4 或其他規
    定之傳聞證據例外情形，亦因被告、辯護人及檢察官或同意
    可作為證據使用，或未聲明異議，依刑事訴訟法第159 條之
    5 第1 項、第2 項之規定，本院審酌該證據作成之情況，認
    為適當，應得為證據。
二、刑事訴訟法施行法第7 條之3 規定「中華民國92年1 月14日
    修正通過之刑事訴訟法施行前，已繫屬於各級法院之案件，
    其以後之訴訟程式，應依修正刑事訴訟法終結之。但修正刑
    事訴訟法施行前已依法定程式進行之訴訟程式，其效力不受
    影響」（最高法院93年度台上字第6110號、95年度台上字第
    4777號判決參照）。又刑事訴訟法第158 條之3 規定：「證
    人、鑑定人依法應具結而未具結者，其證言或鑑定意見，不
    得作為證據。」所謂「依法應具結而未具結者」，係指檢察
    官或法官依刑事訴訟法第175 條之規定，以證人身份傳喚被
    告以外之人（證人、告發人、告訴人、被害人、共犯或共同
    被告）到庭作證，或雖非以證人身份傳喚到庭，而於訊問調
    查過程中，轉換為證人身份為調查時，此時其等供述之身份
    為證人，則檢察官、法官自應依本法第186 條有關具結之規
    定，命證人供前或供後具結，其陳述始符合第158 條之3 之
    規定，而有證據能力。若檢察官或法官非以證人身份傳喚而
    以告發人、告訴人、被害人或共犯、共同被告身份傳喚到庭
    為訊問時，其身份既非證人，即與「依法應具結」之要件不
    合，縱未命其具結，純屬檢察官或法官調查證據職權之適法
    行使，當無違法可言。而前揭不論係本案或他案在檢察官面
    前作成未經具結之陳述筆錄，係屬被告以外之人於偵查中向
    檢察官所為之陳述，本質上屬於傳聞證據，基於保障被告在
    憲法上之基本訴訟權，除該被告以外之人死亡、身心障礙致
    記憶喪失或無法陳述、滯留國外或所在不明而無法傳喚或傳
    喚不到、或到庭後拒絕陳述等情形外，如已經法院傳喚到庭
    具結而為陳述，並經被告之反對詰問，前揭非以證人身份而
    在檢察官面前未經具結之陳述筆錄，除顯有不可信之情況者
    外，得為證據，並應於判決內敘明其符合傳聞證據例外之理
    由；又前揭非以證人之身份在審判中之陳述筆錄，倘該被告
    以外之人已經法院以證人身份傳喚到庭並經具結作證，且由
    被告為反對詰問，或有前揭傳喚不能或詰問不能之情形外，
    該未經具結之陳述筆錄因屬審判上之陳述，自有證據能力；
    若係在另案法官面前作成之陳述筆錄，本質上亦屬傳聞證據
    ，自得依本法第159 條之1 第1 項之規定，認有證據能力。
    不能因陳述人未經具結，即一律適用本法第158 條之3 之規
    定，排除其證據能力（最高法院93年度台上字第6110號、96
    年度台上字第3527號判決參照）。則證人乙○○前於本院審
    理中以共同被告身分傳訊到庭所為之陳述，雖依當時法律規
    定，無法命其具結，然證人乙○○嗣經本院以證人身分傳喚
    到庭具結作證，賦予被告、辯護人反對詰問之機會，則證人
    乙○○前於本院審理中以共同被告身份所為之供述證據，雖
    屬傳聞證據，但揆諸前開最高法院判決要旨，應具有證據能
    力。
二、訊據被告坦承與「阿發」、「阿旺」等人，一同邀集有意參
    與鳳鼻頭標案之廠商，於88年6 月28日下午7 時許，前往高
    雄市○○區○○路136 號「春春RTV 」餐廳聚會，以開小標
    方式圍標，由丙○○以112 萬元得小標，嗣丙○○得標後，
    交付110 萬元予「阿發」之事實，惟否認有何違反政府採購
    法第87條第1 項及恐嚇取財等犯行，辯稱：參與開小標之廠
    商均出於自願，伊未施強暴、脅迫，亦未恐嚇丙○○交付
    110 萬元；且丙○○另外交付40萬元之事，伊並無參與，且
    未在場，僅知悉丙○○得標後，在高雄市○○路與中華路交
    岔路口處，交付20萬元予「阿發」等語。經查：
（一）丙○○、乙○○於88年6 月28日下午7 時許，在高雄市○○區○○路136 號「春春RTV 」餐廳，以開小標之方式參
      與圍標，丙○○以112 萬元標得小標，並借聯興公司、高
      第公司牌照陪標，並由丙○○及妻甲○○與一不詳姓名之
      公司員工，分別填寫泰源、聯興及高第等公司之投標資料
      ，以各該公司名義繳交工程押標金，約定該2 公司雖形式
      上參與投標，但實質上不得為價格之競爭，之後丙○○亦
      確實標得鳳鼻頭標案承作，丙○○並囑妻甲○○自高雄銀
      行新庄分行泰源公司帳戶提領110 萬元，由丙○○交付「
      阿發」及被告等人之事實，業據被告坦承在卷（本院93年
      度訴緝字第164 號第12、71至73、115 至117 頁），核與
      證人丙○○、乙○○、甲○○、戴東興、丁○○，分別於
      警詢及本院審理時證述之情節相符（見89年度他字第1358
      號偵查卷第36至40、49至52、54至57、59至61頁、90年度
      偵字第7694號偵查卷第22至24頁、本院93年度訴緝字第
      164 號第224 至233 、236 至238 頁），並有搜索扣押筆
      錄、扣押物品目錄表、保證金送款憑單、高雄銀行取款條
      、高新銀行入戶電匯申請書、高雄銀行存入憑條、丙○○
      高新銀行營業部帳戶存摺往來明細、丙○○第一商業銀行
      帳戶存摺往來明細、泰源公司高雄銀行帳戶存摺、照片戴
      東興匯款往來資料、鳳鼻頭標案第1 次及第2 次招標投標
      廠商名單、支出憑單、高第公司高雄銀行交易查詢清單、
      高雄市政府工務局新建工程處標案廠商名單及押標金繳納
      暨退還方式紀錄、高雄銀行公庫部函覆押標金退還紀錄、
      高雄市政府工務局新建工程處招標紀錄表、高雄市政府工
      務局新建工程處函覆鳳鼻頭標案發包、招標、開標及監工
      之負責人、台灣區營造工程工業同業工會90年度會員名錄
      、投標方式一覽表附卷可佐（見89年度第1358號偵查卷第
      9 至11、22至29、42至47、58、62、70、72頁、90年度偵
      字第7694號偵查卷第4 至7 、15、17至18、本院90年度訴
      字第1485號卷第23至42、61、83至84、89至10 3、219 頁
      ）。又丙○○、乙○○亦因前開共同意圖影響決標價格，
      而以契約使廠商不為投標及不為價格之競爭等犯行，經本
      院以90年度訴字第1485號判決判處罪刑，嗣因均撤回上訴
      而告確定等情，復有上開判決在卷可稽。是此部分之事實
      ，堪以認定。
（二）關於被告、「阿發」、「阿旺」及其他2 名不詳姓名之人
      ，共同以脅迫方式進行圍標之事實，業據證人丙○○於警
      詢及本院審理時證述：曾聽聞被告、「阿發」為小港地區
      之流氓，有黑道背景，接獲被告邀集開小標之電話，深恐
      不配合會遭不測，遂於88年6 月28日，請工地主任黃天財
      載同前往春春餐廳，上樓後，見約有10餘人在場，被告及
      「阿發」主持聚會，表示要搓圓仔湯開小標，因係由被告
      主持，故利益如何分配伊不清楚，被告曾表示開小標的金
      額一半要給付其他業者，但伊不清楚，亦未詢問被告是否
      確實給付其他業者，雖印象中被告似無講強暴、脅迫等相
      類話語，但有帶同手下在旁，伊係生意人，會害怕，當時
      有4 至5 位廠商填寫標單投入大碗內，在場之廠商中，伊
      僅認識聯興公司負責人乙○○等語明確（見89年度他字第
      1358號偵查卷第36至40頁、本院93年度訴緝字第164 號卷
      第224 至229 頁）。且經證人乙○○於警詢及本院審理中
      證陳：因有黑道份子強行介入鳳鼻頭標案，約於88年6 月
      27日，自稱「阿旺」之男子先以電話警告鳳鼻頭標案之標
      單不准寄發，翌日並通知伊晚上前往春春餐廳開小標，電
      話中表示：如未依時前往春春餐廳，他們會去工地關心等
      語，被告亦曾電話恫嚇：伊若不去，工地發生甚麼事情，
      不要找我幫忙等語，伊乃受迫前往春春餐廳，抵達現場時
      ，見約有5 、6 人狀似流氓之人在場控制，由其中2 人引
      領伊至餐廳包廂，包廂內伊僅認識丙○○，餘有約5 、6
      位廠商及「阿旺」等數名流氓，席間由一名流氓主持會議
      ，表明其照顧前開工程已久，要求與會廠商配合開小標，
      寫出願意支付給其他廠商及流氓之總金額，金額最高者得
      標，由渠等協助取得工程承作，最後由丙○○標得小標，
      期間被告雖無特別積極舉動，但因被告召集開小標之電話
      中，即已恫稱工地可能發生事情等相類話語，伊見被告便
      心生畏懼，且在當時氣氛下，不得不配合填寫標單，開小
      標後由丙○○得小標，又因被告恫稱：知不知道工地怪手
      為何被燒毀等語，伊恐怕被告等人對伊不利，故提出資料
      陪標等語綦詳（見89年度他字第1358號偵查卷第54至57頁
      、本院90年度訴字第1240號第47至52、76頁、93年度訴緝
      字第164 號卷第230 至232 頁）。另證人丁○○亦於警詢
      及本院審理時證述：伊為順國營造有限公司負責人，於87
      年間曾以1,338 萬元，標得鳳鼻頭標案，嗣因工程用地上
      之墳墓無法在1 年內搬遷，雙方解約，之後因工地主任李
      金龍告知曾接獲電話通知與其他廠商見面，於88年6 月28
      日晚上，伊與李金龍一同前往春春餐廳，抵達後，經人帶
      領至包廂內，已有10餘人在場，綽號「阿文」、「阿發」
      之男子主持要求投小標，約有4 至5 家廠商投小標，由填
      寫112 萬元之該名廠商得標，「阿文」、「阿發」隨即宣
      示該名廠商得標，其他廠商不得競標，並詢問其他廠商提
      供牌照陪標，無人答應，伊隨即與李金龍離去，之後並無
      收到「阿文」、「阿發」應允給付由廠商朋分之搓圓仔湯
      錢等語明確（見90年度偵字第7694號偵查卷第22至24頁、
      本院90年度訴字第1485號卷第145 至146 頁、93年度訴緝
      字第164 號卷第232 至233 頁）。再者，佐以經驗上一般
      營造廠商間合意圍標之情形，泰半約定由得標廠商提撥相
      當發包工程價款若干比例之金錢，或將所標得之部分工程
      分包予其他有意參與投標、競價之廠商，以利益均霑之方
      式，使其他廠商同意不為投標、競價，則縱被告幫忙查知
      、聯絡有意投標之廠商，有助促成圍標情事，在被告本身
      非經營營造業，亦非參與投標之廠商，並無資格參與該案
      投標之情形下，竟得主導開小標之會議，指示以最高價得
      該小標者投標，其他廠商不得投標或與之為價格競爭，甚
      且逕自表示與同夥「阿發」等人所取得之對價，等同其他
      有意投標廠商之總和，此顯然高於一般代為聯絡、安撫而
      使其他廠商廠商不為投標、競價之交通、動員費用，與常
      情有悖。足見在場之廠商，係因被告施脅迫，懼於當時情
      勢，而不敢表示反對意見甚明，否則豈會同意上開對己顯
      不公平之條件。又一般政府招標之公共工程，如經承作並
      順利完工，本得合理推認可獲致數倍於開小標之相當利潤
      。而丙○○前往春春餐廳時，除認識乙○○外，並不認識
      其他在場之廠商等情，業據證人丙○○、乙○○分別證述
      如前，則丙○○與其他廠商間，既無情誼或生意往來，又
      屬有競爭關係之同區域營造業業者，益徵在場廠商倘非受
      被告等人以上開方式脅迫，豈會為了開小標後，尚須與其
      他廠商朋分之利益，竟甘願放棄投標政府公共工程之機會
      ，或以利益均霑方式，分取政府工程款中相當成數，更不
      至於同意將丙○○應允支付之搓圓仔湯錢，先由非廠商之
      被告等人取走其中半數，剩餘半數再由原來各有得標機會
      之廠商朋分。況事後丙○○將110 萬元之搓圓仔湯錢，悉
      數交付被告等人之後，對於被告是否朋分予其他開小標之
      廠商，並不知情，而曾在春春餐廳參與開小標之廠商乙○○、丁○○，均未自被告處，分取前開小標之利益，業據
      證人乙○○、丁○○證述如前，則在其他證據可佐證在場
      廠商事後確實分取搓圓仔湯之利益下，且參以丙○○以被
      告並未依約擋標為由，而與之討價還價之際，被告在事先
      未徵得同夥及其他廠商之同意，即向丙○○表示去除尾數
      ，給付110 萬元即可，顯見被告預期其他廠商已生畏懼，
      不至敢主動追索開小標之金額。被告本來即無將丙○○給
      付圓仔湯錢分交由其他廠商之意，始會主動任予減縮陳稱
      要與廠商朋分之利益，亦足徵在場廠商因曾在電話中遭人
      恫以將不利所營工程，且到場後，又見廠商以外之不明人
      士在場控制，顯係懾於當時氣氛，惟恐自己或所營生意遭
      受不利，始不敢反對開小標，並因上開脅迫，不為投標及
      違反其本意投標，始會在明知丙○○標得鳳鼻頭標案後，
      縱分毫未得，亦不敢主動詢問或要求朋分之開小標利益。
      準此，被告與「阿發」、「阿旺」等人，係挾恃黑道背景
      ，洞悉從事營造工程生意者，最恐施工遭阻，影響聲譽及
      工程款之請領，遂先以恫嚇阻撓工程進行之詞，脅迫有意
      參與鳳鼻頭標案之廠商前往春春餐廳，以利渠等得順利開
      出小標，藉此向廠商牟取不法利益，並先行糾集不明人士
      在場駐守，再派由2 位負責控制引領順從指示赴約之廠商
      ，進入非公開之包廂內，以在包廂內、餐廳樓下安排數人
      之方式，脅迫在場廠商配合開小標，於丙○○標得小標後
      ，接續脅迫在場其他廠商配合不為投標，並徵詢陪標廠商
      ，以遂其在丙○○順利標取鳳鼻頭標案承作後，得向丙○○索取搓圓仔湯之不法所得。是被告、「阿發」、「阿旺
      」及2 名不詳姓名之人共同意圖使廠商不為投標及違反其
      本意投標，而對丙○○、乙○○及4 至5 位參與開小標投
      標廠商施脅迫之事實，應堪認定。
（三）又被告向丙○○恐嚇取財之事實，業據證人丙○○於警詢
      及本院審理中證述：88年6 月30日泰源公司得標後，被告
      手下即在開標現場樓下等候，伊返家後不久，隨即接獲被
      告來電要求支付搓圓仔湯錢，伊表示被告等人並未依約擋
      標，被告即口氣很硬地稱：如果討價還價，不支付這筆錢
      ，將阻撓工程進行等語，被告主動表示尾數可不拿，減價
      至110 萬元後，伊恐得罪被告、「阿發」等流氓，將遭受
      不利或工程無法順利進行，且被告身邊有手下，伊迫於害
      怕、無奈，遂囑由太太自泰源公司高雄銀行新庄分行帳戶
      內，提領110 萬元後，由伊攜往高雄市○○路與大順路交
      岔路口處之耕讀園茶藝館內，交付被告、「阿發」及其身
      邊隨行之人，被告、「阿發」就表示：工程可以安心做，
      如遇麻煩可找其等出面處理等語。嗣於88年7 月1 日晚上
      ，伊接獲另一名不明男子電話，自稱是在地人，表示工程
      伊在作，兄弟日子不好過，向伊勒索100 萬元，並恫嚇如
      不依指示給付，則差遣兄弟至工地現場站崗，讓工程無法
      進行，伊隨即以電話告知被告此情，被告答應與對方談判
      、處理，不久，被告即回電表示已與對方談妥價碼為40萬
      元，伊因害怕工程無法順利進行而應允，復於翌日交代太
      太自泰源公司高雄銀行新庄分行帳戶內，提領40萬元現金
      後，由伊帶往高雄市○○路與中華路交岔路口處，「阿發
      」駕駛車輛抵達，隨即取走上開現金等語綦詳（見89年度
      他字第1358號偵查卷第36至40頁、本院93年度訴緝字第16
      4 號卷第224 至229 頁）。核與證人及丙○○妻甲○○於
      警詢時證述：因在丙○○交代下，曾於88年6 月30日、88
      年7 月2 日，先後自泰源公司高雄銀行新莊分行帳戶內，
      提領110 萬元、40萬元等語相符（見89年度他字第1358號
      偵查卷第49至52頁）。且被告等人共同對於廠商施加脅迫
      ，意圖以開小標方式，使在場廠商不為投標及違反其本意
      投標之事實，業經本院認定如前，是被告確認丙○○所經
      營之泰源公司已於88年6 月30日標得鳳鼻頭標案後，即通
      知丙○○繳款，並以要阻撓工程進行之言詞，要脅丙○○
      必須支付不法約定之對價，被告有不法所有之意圖甚明。
      況上開言詞，顯然逾越通常一般之人得以容忍之程度，丙○○亦確實因而心生畏懼，方於前揭時地交付110 萬元予
      被告、「阿發」等人，故被告、「阿發」及該2 名不詳姓
      名男子向丙○○恐嚇獲取不法所得110 萬元，已足認定。
      另觀之丙○○於遭被告等人恐嚇而交付110 萬元後，又因
      遭恐嚇而另行支付40萬元；且參以被告於本院審理中自承
      ：經由一同在耕讀園向丙○○取款之友人（即「阿發」）
      告知，故事先得知丙○○得標後，須另外在中華路與七賢
      路交岔路口處，交付款項等語明確（參本院93年度訴緝字
      第115 至116 頁）。準此，丙○○於88年7 月1 日晚間，
      接獲不明人士之恐嚇電話時，並無法確知撥打電話為何人
      ，則丙○○將此事轉達予被告知情後，被告又如何能在短
      時間內，得知撥打電話恐嚇丙○○交付金錢之人，並隨即
      與該不詳姓名之人聯絡，將100 萬元價碼議價為40萬元。
      且被告事前即得知「阿發」會另外向丙○○收取開小標以
      外之款項；嗣後該筆40萬元又是交付前夥同被告一起向丙○○要脅交付110 萬元之「阿發」，參以丙○○標得鳳鼻
      頭標案、交付開小標之搓圓仔湯錢110 萬元、接獲勒索電
      話、交付「阿發」40萬元等行為，係發生於88年6 月30
      日至88年7 月2 日之間，在短短3 日期間內，如非知情而
      參與其事之人，當無法恰巧於上開時間介入向丙○○恐嚇
      取財。又被告收取丙○○交付110 萬元後，已向丙○○表
      示工程可安心施作，自不會容任其他勢力介入地盤瓜分財
      物，如確得知他人介入其圍事之工程，排除已有不及，又
      豈會與之議價，足認被告與「阿發」及該名撥打電話之成
      年男子，事前基於恐嚇取財之犯意聯絡，推由該名成年男
      子恫嚇丙○○交付金錢，再由被告佯為調停議價，以順利
      取得40萬元之不法所得，復由「阿發」出面收受丙○○交
      付之40萬元甚明。
（四）綜上所述，本件事證明確，被告違反政府採購法、恐嚇取
      財等犯行，均堪認定。
三、按行為後法律有變更者，適用行為時之法律。但行為後之法
    律有利於行為人者，適用最有利於行為人之法律，刑法第2
    條第1 項定有明文。查被告於前開行為後，刑法相關規定業
    自95年7 月1 日修正公布施行。職是，本件自應就被告行為
    前、後相關法律有修正者，依前揭規定加以比較適用。茲說
    明如下：
（一）刑法分則編各罪所定罰金之貨幣單位原為銀元，且依修正
      前刑法第33條第5 款規定，罰金刑為1 銀元以上，而有關
      罰金倍數之調整及銀元與新台幣之折算標準，則定有「罰
      金罰鍰提高標準條例」及「現行法規所定貨幣單位折算新
      台幣條例」，除罰金以1 銀元折算3 元新台幣外，並將72
      年6 月26日以前修正之刑法部分條文罰金數額提高2 至10
      倍，其後修正者則不再提高倍數；嗣修正後刑法第33條第
      5 款則將罰金刑提高為新台幣1 千元以上，並以百元計算
      之，且因刑法第33條第5 款所定罰金貨幣單位既已改為新
      台幣，刑法分則編各罪所定罰金之貨幣單位亦應配合修正
      為新台幣，且考量刑法修正施行後，不再適用「現行法規
      所定貨幣單位折算新台幣條例」，為使刑法分則編各罪所
      定罰金之最高數額與刑法修正前趨於一致，爰增訂刑法施
      行法第1 條之1 規定，將刑法分則編各罪所定罰金之貨幣
      單位均改為新台幣，並將72年6 月26日以前修正之刑法部
      分條文罰金數額提高為30倍，其後修正者則提高為3 倍。
      是以刑法分則編各罪所定罰金刑之最高數額，於上開規定
      修正後仍屬一致，並無不同；但其罰金刑之最低數額，修
      正前1 銀元以上之規定，經配合修正前罰金罰鍰提高標準
      條例第2 條（現已刪除）規定，就其原定數額提高為10倍
      ，再經折算，即為新台幣30元，因修正後已提高為新台幣
      1 千元以上，修正後規定並非較有利於被告。
（二）本件被告行為後，刑法第56條關於連續犯之規定業經刪除
      ，則被告之犯行，因行為後新法業已刪除連續犯之規定，
      此刪除雖非犯罪構成要件之變更，但顯已影響行為人刑罰
      之法律效果，自屬法律變更。經查：本件被告先後2 次恐
      嚇取財之犯行，主觀上顯係基於同一犯意，客觀上逐次實
      施數次行為而具連續性，進而侵害同性質之法益，惟因其
      各次行為依一般社會健全觀念，在時間差距上，可以分開
      ，在刑法評價上，各具獨立性，每次行為皆可獨立成罪，
      是依修正前刑法第56條之規定，本得適用連續犯規定而論
      以一罪，並得加重其刑至2 分之1 ，惟因修正後刑法刪除
      前開連續犯規定，以致被告前揭2 次構成要件行為，須依
      法分別論以數罪而併罰之，依新法第2 條第1 項規定比較
      新、舊法之結果，修正後刪除刑法第56條之規定並非較有
      利於被告。
（三）再就被告行為後，修正後之刑法刪除第55條關於牽連犯之
      規定，被告所犯下述各罪間，具有方法、目的之牽連犯係
      ，依修正前即行為時之規定，應從一重之罪處斷；依修正
      後之刑法既已刪除牽連犯之規定，則所犯各罪應依數罪併
      罰之規定分論併罰。比較新舊法之規定，修正後之規定並
      非較有利於被告。
（四）本件經依前述各規定合併比較之結果，爰認修正後刑法之
      相關規定對於被告均非有利，故應依行為時之修正前刑法
      作為本件被告論罪科刑之依據。至刑法第28條關於共犯之
      規定雖有修正，修正施行前係規定「2 人以上共同實施犯
      罪之行為者，皆為正犯」，修正施行後則規定「2 人以上
      共同實行犯罪之行為者，皆為正犯」，修法後將完全未參
      與犯罪行為之實行之陰謀共同正犯及預備共同正犯刪除。
      惟本案被告、「阿發」、「阿旺」及不詳姓名之成年男子
      ，對於本案犯行均有犯意聯絡及行為分擔，不論依修正前
      後之規定，均構成共同正犯，對被告而言，並無有利或不
      利之情形，應逕依修正後之刑法第28條，論以共同正犯。
四、核被告所為，係犯政府採購法第87條第1 項之意圖使廠商不
    為投標及違反其本意投標，而施脅迫罪及刑法第346 條第1
    項之恐嚇取財罪，被告與「阿發」、「阿旺」及其他2 名不
    詳姓名之成年男子間，就違反政府採購法及恐嚇取財110 萬
    元部分；被告與「阿發」、「阿旺」及其他1 名不詳姓名之
    成年人間，就恐嚇取財40萬元部分，均有犯意聯絡及行為分
    擔，均為共同正犯。被告所為2 次恐嚇取財犯行，時間緊接
    ，所犯構成要件相同，顯係出於概括犯意反覆為之，為連續
    犯，應依廢止前刑法第56條之規定，論以一情節較重之恐嚇
    取財罪（即恐嚇取財110 萬元部分，因該次金額大於40萬元
    ，恐嚇取財事實部分，因已載明於起訴書犯罪事實欄，應發
    生起訴之效力），並加重其刑。被告所犯上開各罪，有方法
    結果之牽連關係，為牽連犯，應依廢止前刑法關於牽連犯之
    規定，從一重之意圖使廠商不為投標及違反其本意投標，而
    施脅迫罪處斷。爰審酌被告為圖一己私利，不勞而獲，以糾
    眾脅迫方式，謀取不法所得，以非法之手段間接排除其他廠
    商參與工程之投標，妨害公共工程採購之公平性，助長不法
    圍標風氣，饒為社會不良示範，又恫嚇被害人索取財物，所
    為甚為可議，危害非輕；惟考量被告坦承部分事實，其犯罪
    動機、目的及手段等一切情狀，量處如主文所示之刑。末查
    ，法院辦理九十六年罪犯減刑案件應行注意事項第10點規定
    ：「裁判上一罪，如其中一部分為本條例第三條所定不予減
    刑之罪，則其據以處罰之他罪雖非同條例列舉之罪名，亦應
    不予減刑」，所謂「其中一部分為本條例第三條所定不予減
    刑之罪」，不但指「罪名」，更包括「刑度（判處死刑、無
    期徒刑或逾1 年6 月以上有期徒刑）」之限制（臺灣高等法
    院96年7 月6 日刑事庭庭長會議參照）。
    本件被告犯罪時間雖在中華民國96年4 月24日以前，且據以
    處罰之違反政府採購法第87條第1 項之罪，並非減刑條例第
    3 條之罪，惟與該違反政府採購法罪名具有牽連犯之裁判上
    一罪關係之刑法第346 條第1 項恐嚇取財罪，屬中華民國九
    十六年罪犯減刑條例第3 條所列舉於宣告死刑、無期徒刑或
    逾1 年6 月以上有期徒刑時，即不予減刑之罪，因本件所宣
    告之刑已逾1 年6 月以上有期徒刑，揆諸前揭說明，即無上
    開減刑條例減刑規定之適用，爰不予減刑，附此敘明。
據上論斷，應依刑事訴訟法第299 條第1 項前段，政府採購法第
87條第1 項，刑法第11條前段、第2 條第1 項前段、第28條、第
346 條第1 項，廢止前刑法第56條，修正前刑法第55條，罰金罰
鍰提高標準條例第1條前段判決如主文。
中　　華　　民　　國　　96　　年　　10　　月　　25　　日
 　 　　　　　　刑事第十五庭　  審判長法  官  方百正
                                      法  官  方錦源
                                      法  官  戴韻玲
以上正本證明與原本無異。
如不服本判決應於收受本判決後10日內向本院提出上訴書狀，並
應敘述具體理由，如未敘述上訴理由者，應於上訴期間屆滿後20
日內補提理由書狀於本院（均須按他造當事人之人數附繕本）「
切勿逕送上級法院」。
中　　華　　民　　國　　96　　年　　10　　月　　25　　日
　　　　　　　　　　　　　　　　　     書記官  王雪招
政府採購法第87條第1項
意圖使廠商不為投標、違反其本意投標，或使得標廠商放棄得標
、得標後轉包或分包，而施強暴、脅迫、藥劑或催眠術者，處1
年以上7 年以下有期徒刑，得併科新臺幣3 百萬元以下罰金。
刑法第346條第1項
意圖為自己或第三人不法之所有，以恐嚇使人將本人或第三人之
物交付者，處6 月以上5 年以下有期徒刑，得併科1 千元以下罰
金。
